【裁判字號】    98,訴,696
【裁判日期】    990331
【裁判案由】    拆屋還地
【裁判全文】
臺灣臺南地方法院民事判決             98年度訴字第696號
原      告  庚○○即戊○○○.
            己○○即戊○○○.
            辛○○即戊○○○.
上三人共同
訴訟代理人  蘇陳俊哲律師
被      告  丁○○○○○○
法定代理人  丙○○
上當事人間請求拆屋還地事件，本院於99年3月17日言詞辯論終
結，判決如下：
    主  文
被告應將坐落臺南市○區○○段115地號土地上如附圖所示編號A
部分，面積108.43平方公尺及同段116地號土地上如附圖所示編
號A1部分，面積146.09平方公尺、編號B部分，面積13.94平方公
尺之地上物拆除，並將土地交還原告。
第一項履行期間為陸個月。
訴訟費用新臺幣壹萬零貳佰肆拾元由被告負擔。
    事實及理由
壹、程序方面
一、按當事人能力為訴訟成立要件之一，無論訴訟進行至如何之
    程度，法院均應依職權調查之，如有欠缺，固應依民事訴訟
    法第249條第1項第3款規定以裁定駁回其訴，但此項欠缺可
    以補正者，審判長仍應先定期間命其補正，必俟原告逾期不
    為補正者，法院始得認其訴為不合法，而以裁定駁回之（最
    高法院89年台抗字第288號判例參照）；又按台灣之神明會
    ，乃係多數特定人（信徒或稱會員）集資購置財產所組成，
    以祭祀特定神明為主要目的之非法人團體（最高法院87年度
    台抗字第131號裁定參照）。經查，原告起訴雖將被告丁○○○○○○列名為「丙○○即丁○○○○○○」，惟依起訴
    意旨，已表明係前揭廟宇占用原告所有之土地，而寺廟在未
    完成法人設立登記或寺廟登記前，雖僅屬非法人團體，然仍
    得就寺產、法器等物取得所有權，僅嗣後完成登記，需申請
    更名登記（寺廟管理條例第6條、土地登記規則第150條參照
    ），故其寺廟建物所有權人係該寺廟而非該丙○○個人。且
    按非法人團體，設有代表人或管理人者，有當事人能力，民
    事訴訟法第40條第3項定有明文。次查，丁○○○○○○係
    信徒集資設立，雖未依監督寺廟條例向地方主管機關辦理登
    記，惟其係以供奉神祇為目的，有一定供奉神像之場所，並
    有獨立之財產，且由所在地點信徒推舉丙○○擔任堂主，業
    經丙○○於本院自陳：其是丁○○○○○○管理人，善應公
    媽與主廟沒有分開，對外都是稱呼為善德堂，並沒有另外對
    外使用善應公媽的名稱，只是內部有區分是侍奉「文昌帝君
    」或善應公媽的位置不同等語（見本院卷第71頁背面、第72
    頁），且丙○○提出丁○○○○○○之帳本及信徒同意書（
    見本院卷第28、30頁）亦足資證明丁○○○○○○有帳本記
    載財產，且有相當之信徒，此外，訴外人即前任堂主戴明遠
    於本院另案即97年度訴字第111號拆屋還地事件亦陳稱：其
    於民國88年8月6日間是丁○○○○○○的管理委員等語（見
    該卷第28、29頁），故丁○○○○○○自應屬非法人團體，
    而有當事人能力，並應以現任管理人丙○○為法定代理人。
    原告於99年3月4日具狀聲請更正被告名稱，並以丙○○為法
    定代理人，尚無不合，應予准許。
二、次按不變更訴訟標的，而補充或更正事實上或法律上之陳述
    者，非為訴之變更或追加，民事訴訟法第256條定有明文。
    原告起訴時聲明：被告應將坐落台南市○區○○段115地號
    、地目田、面積90.62平方公尺及同段116地號、地目田、面
    積541.82平方公尺之土地上（下稱系爭2筆土地）如起訴狀
    附圖所示甲、乙部分之建物、丙部分之金爐（面積以實測為
    準）拆除，並將系爭2筆土地全部交還原告。嗣於本院囑託
    臺南市東南地政事務所測量繪製複丈成果圖後，原告變更訴
    之聲明為：被告應將坐落台南市○區○○段115地號土地上
    如附圖所示編號A部分面積108.43平方公尺及同段116地號土
    地上如附圖所示編號A1部分，面積146.09平方公尺，編號B
    部分，面積13.94平方公尺之地上物（下稱系爭地上物）拆
    除，並將系爭2筆土地交還原告。經核屬補充事實上及法律
    上之陳述，非訴之變更或追加，核與上開規定相符，應予准
    許。
三、再按當事人死亡者，訴訟程序在有繼承人、遺產管理人或其
    他依法令應續行訴訟之人承受其訴訟以前當然停止。第168
    條至第172條及前條所定之承受訴訟人，於得為承受時，應
    即為承受之聲明。他造當事人，亦得聲明承受訴訟。民事訴
    訟法第168條、第175條分別定有明文。查原告戊○○○於訴
    訟中（98年9月18日）死亡，其繼承人固包含原告庚○○、
    己○○、辛○○及訴外人鄭朝元等4人，然因訴外人鄭朝元
    未繼承系爭2筆土地，僅由原告庚○○、己○○及辛○○聲
    明承受訴訟，有死亡證明書、繼承系統表、戶籍謄本及土地
    謄本在卷可稽（見本院卷第38-48頁）。經核原告依民事訴
    訟法第175條第2項規定，提出書狀聲明由原告戊○○○之繼
    承人庚○○、己○○、辛○○等3人承受本件訴訟，核與上
    開規定相符，應予准許。
貳、實體方面
一、原告方面：
  (一)被告於原告所有之系爭2筆土地上興建丁○○○○○○、香
    客休息室，以及善應公媽，用以祭拜文昌帝君等神明，已影
    響原告就系爭2筆土地之使用管理權限，姑且不論原告之被
    繼承人戊○○○當年是否同意被告建廟，然原告之被繼承人
    戊○○○曾與被告前任管理人戴明遠訂立契約，約定搬遷時
    間，而被告於契約屆期仍未搬離，屢經原告催討，被告均置
    之不理。為此爰依民法第767條前段之規定提起本件訴訟，
    請求判決如主文第1項所示。
  (二)聲明：被告應將坐落臺南市○區○○段115地號土地上如附
    圖所示編號A部分面積108.43平方公尺及同段116地號土地上
    如附圖所示編號A1部分，面積146.09平方公尺，編號B部分
    ，面積13.94平方公尺之地上物拆除，並將土地交還原告。
  (三)對被告抗辯所為之陳述：
    1.系爭2筆土地上之電錶是71年間新設，而被告寺廟是72年
      間設立，可見系爭2筆土地本為荒廢未使用，係因原告之
      被繼承人戊○○○同意讓被告建廟，才申請電錶給寺廟使
      用。原告未曾提供任何資料予被告申請用電，至於被告如
      何取得用電證明，原告不得而知，亦即原告並未申請水電
      供被告使用。
    2.原告並未於72年間前往台南市灣裡地區省躬社區「聖化堂
      」鄰旁安奉「文昌梓橦帝君」之民宅參拜，並祈求得到感
      應後，發心願將系爭2筆土地捐給神明蓋廟使用。
    3.證人乙○○自稱在丁○○○○○○擔任敬茶工作十餘年，
      又住在廟裡，利益攸關，證言難免偏頗，此外稽其證言，
      所陳原告發心捐獻系爭2筆土地一半供神明建廟之時間不
      詳，且除伊個人以外，僅老堂主（按即丙○○之父親）在
      場，而今老堂主又已過世多年，真實與否啟人疑竇。抑有
      進者，乙○○作證時，始而稱：「（問：原告戊○○○要
      捐地給堂裡？）有」云云。繼而又稱：「（問：原告是說
      地全部要贈與給廟？還是要讓廟使用？）只是要讓廟使用
      ，但只使用一部分，一部分要留下來」等語，前後不一。
      是證人乙○○之證言不無瑕疵，自無足採。
    4.被告所提同意書及帳簿記載致送原告之被繼承人戊○○○
      亡夫鄭子成之弔聯、禮金、禮籃等，不足以證明原告發心
      捐獻系爭2筆土地供神明建廟之事。蓋於該同意書簽署之
      信徒既係聽聞乙○○所說而簽署，則其內容不過傳聞而已
      ，已難信實，又被告致送原告亡夫鄭子成之弔聯、禮金、
      禮籃，不過人情酬酢往來而已，尤無足採。
二、被告則以下列情詞置辯，並請求駁回原告之訴：
  (一)系爭2筆土地固為原告所有，然原告之被繼承人戊○○○為
    答謝神明對其全家人之庇佑，乃發心捐獻系爭2筆土地之一
    半予神明蓋廟使用。而被告於71年3月新設用電係依電力公
    司營業規則第5條「凡聲請用電時，本公司得要求聲請人提
    出用電場所所有權人或有關機關之許可證明」規定辦理，可
    知被告當時是得原告之被繼承人戊○○○同意，才在系爭2
    筆土地上蓋廟使用電力，並非無權占有系爭2筆土地。
  (二)原告之被繼承人戊○○○之夫鄭子成在84年5月15日告別式
    那天，被告有收到訃聞，當天也送上輓聯、禮金、禮籃，親
    自到府祭拜答謝原告之被繼承人戊○○○對被告丁○○○○○○的貢獻，那裏會變到現在原告所指控的侵奪其所有物，
    有違社會經驗法則。
  (三)原告之被繼承人戊○○○與訴外人戴明遠於88年8月6日就系
    爭2筆土地成立租賃契約，契約中並未就租金、押租金之數
    額及給付租金方式等事項有所約定。被告是經由原告之被繼
    承人戊○○○之弟弟即訴外人甲○○介紹始認識訴外人戴明
    遠，嗣後才知道訴外人戴明遠是要擔任代理堂主，而被告認
    敬拜神明需無私奉獻，何人擔任堂主均無不可，故由訴外人
    戴明遠擔任代理堂主。而訴外人戴明遠與甲○○兩人嗣提議
    由原告之被繼承人戊○○○與被告訂立系爭2筆土地之租賃
    契約而為被告所反對，蓋此與原告之被繼承人戊○○○最初
    所承諾捐獻系爭2筆土地之一半予神明蓋廟使用不符，被告
    亦拒絕於系爭租賃契約上簽名。而租賃契約訂立後一年，訴
    外人戴明遠更聲明不再擔任堂主，而由被告再度擔任堂主，
    則訴外人戴明遠與原告之被繼承人戊○○○訂立租賃契約之
    動機即不免令人懷疑，蓋若原告之被繼承人戊○○○真要出
    租系爭2筆土地應於72年間即與被告訂立租賃契約，何以拖
    至88年間始訂立租賃契約，況該租賃契約又未就租金、押租
    金之數額及給付租金方式有所約定，更足證租賃契約之虛偽
    不實。故而，系爭租賃契約僅係係原告為收回系爭2筆土地
    所採取之一種虛偽不實之手段。
三、兩造不爭執之事項：
  (一)坐落台南市○區○○段115地號、地目田、面積90.62平方公
    尺及同段116地號、地目田、面積541.82平方公尺之土地，
    為原告所有。
  (二)上揭2筆土地，有如臺南市東南地政事務所土地複丈成果圖
    所示A、A1、A2及B之地上物存在。
  (三)訴外人戴明遠擔任過丁○○○○○○管理人。
四、本件爭點如下：
  (一)被告辯稱原告同意將系爭2筆土地捐獻給神明蓋廟使用，有
    無理由？
  (二)原告主張被告無權占用系爭2筆土地，有無理由？
五、得心證之理由：
  (一)原告主張被告於原告所有之系爭2筆土地上興建丁○○○○○○、香客休息室以及善應公媽，用以祭拜文昌帝君等神明
    ，而占有系爭115地號土地如附圖所示A部分，面積108.43平
    方公尺、系爭116地號土地如附圖所示A1部分，面積146.09
    平方公尺、B部分，面積13.94平方公尺之土地等語，業據提
    出系爭2筆土地之登記謄本、土地籍圖謄本等為證，且為被
    告所不爭執，並經本院於98年4月14日會同東南地政事務所
    到場勘測，有98年4月14日勘驗筆錄、如附圖之複丈成果圖
    各1份在卷可稽，堪信原告此部分之主張為真實。
  (二)又原告主張被告所有之系爭地上物占用系爭115地號如附圖
    所示A部分，面積108.43平方公尺、系爭116地號如附圖所示
    A1部分，面積146.09平方公尺、B部分，面積13.94平方公尺
    之土地，係無權占有等語，則為被告所否認，並以前詞置辯
    ，經查：
    1.按以無權占有為原因，請求返還所有物之訴，被告對原告
      就其物有所有權存在之事實無爭執，而僅以非無權占有為
      抗辯者，原告於被告無權占有之事實，無舉證責任。被告
      應就其取得占有，係有正當權源之事實證明之。如不能證
      明，則應認原告之請求為有理由（最高法院72年度台上字
      第1552號判決參照）。本件被告對於原告為系爭2筆土地
      所有權人並不爭執，業經認定如上，而原告否認被告為有
      權占有，被告自應就其為有權占有之事實負舉證之責。
    2.被告辯稱原告之被繼承人戊○○○曾發心捐獻系爭2筆土
      地之一半予神明蓋廟使用，其非無權占有等語，惟查，證
      人乙○○於本院結證稱：「（法官問：原告（按指原告之
      被繼承人戊○○○）是說地全部要贈與給廟，還是只說要
      讓廟使用？）只是要讓廟使用，但只使用一部分，一部分
      要留下來。」等語（見本院卷第22頁背面），本院審酌證
      人乙○○證稱原告之被繼承人戊○○○只是要將系爭2筆
      土地讓廟使用，應僅屬無償使用借貸，並非贈與，此外，
      被告未能提出其他積極證據證明原告之被繼承人戊○○○
      確有將系爭2筆土地之一半贈與被告等情，爰認被告辯稱
      原告之被繼承人戊○○○曾發心捐獻系爭2筆土地之一半
      予神明蓋廟使用等語，應無可採。
    3.被告另辯稱被告當時是得原告之被繼承人戊○○○同意，
      才在系爭2筆土地上蓋廟使用電力，並非無權占有等語。
      惟按借用人應於契約所定期限屆滿時，返還借用物；未定
      期限者，應於依借貸之目的使用完畢時返還之。但經過相
      當時期，可推定借用人已使用完畢者，貸與人亦得為返還
      之請求。借貸未定期限，亦不能依借貸之目的而定其期限
      者，貸與人得隨時請求返還借用物。民法第470條定有明
      文。經查。兩造均不爭執訴外人戴明遠曾擔任丁○○○○○○管理人，業經認定如上，而被告現任管理人丙○○於
      本院前案即97年度訴字第111號拆屋還地事件亦以證人身
      分證稱：戴明遠處理堂內事務詳細日期其不確定，但是他
      在代理的時候代理善德堂與原告（按即本件原告之被繼承
      人戊○○○）簽約等語（見該卷第49頁），自堪認原告所
      提出之土地租賃契約書乃係訴外人戴明遠以丁○○○○○○管理人身分與原告之被繼承人戊○○○所簽立，其效力
      自及於被告丁○○○○○○。又本院審酌該土地租賃契約
      雖使用租賃名稱，然卻無給付租金之約定，實際上應認係
      「土地使用借貸契約」，而原告之被繼承人戊○○○與被
      告原先未約定系爭2筆土地之使用借貸期限，因此，本院
      認該契約應係原告之被繼承人戊○○○與被告補充約定系
      爭2筆土地之使用借貸期限，又依該契約記載租賃（按應
      係使用借貸）期間自88年8月6日至95年5月30日等語，故
      應認原告之被繼承人戊○○○與被告就系爭2筆土地之使
      用借貸契約已於95年5月30日屆至。
    4.至被告辯稱被告是經由原告之被繼承人戊○○○之弟弟即
      訴外人甲○○介紹始認識訴外人戴明遠，嗣後才知道訴外
      人戴明遠是要擔任代理堂主，而訴外人戴明遠與甲○○兩
      人嗣提議由原告之被繼承人戊○○○與被告訂立系爭2筆
      土地之租賃契約而為被告所反對，蓋此與原告之被繼承人
      戊○○○最初所承諾捐獻系爭2筆土地之一半予神明蓋廟
      使用不符，被告亦拒絕於系爭租賃契約上簽名。而租賃契
      約訂立後一年，訴外人戴明遠更聲明不再擔任堂主，而由
      被告再度擔任堂主，則訴外人戴明遠與原告之被繼承人戊○○○訂立租賃契約之動機即不免令人懷疑等語。惟查，
      訴外人戴明遠既係當時有權代表被告之人，則其所簽立之
      契約自對被告發生拘束之效力，而被告復未能舉證證明該
      契約有何無效之情形，自難認被告此部分之辯詞為可採。
    5.依上所述，被告未能舉證證明其為有權占有，是原告主張
      被告所有之系爭地上物占用系爭115地號如附圖所示A部分
      ，面積108.43平方公尺、系爭116地號如附圖所示A1部分
      ，面積146.09平方公尺、B部分，面積13.94平方公尺之土
      地，係無權占有等語，應為可採。
  (三)按所有人對於無權占有或侵奪其所有物者，得請求返還之。
    對於妨害其所有權者，得請求除去之。有妨害其所有權之虞
    者，得請求防止之。民法第767條定有明文。被告所有之系
    爭地上物無權占有系爭2筆土地，既經認定如上，則原告主
    張其得依民法第767條前段之規定請求被告將系爭115地號土
    地上如附圖所示編號A部分面積108.43平方公尺及系爭116地
    號土地上之系爭地上物拆除，將土地交還原告，為有理由，
    應予准許。
六、次按判決所命之給付，其性質非長期間不能履行，或斟酌被
    告之境況，兼顧原告之利益，法院得於判決內定相當之履行
    期間或命分期給付。經原告同意者，亦同。民事訴訟法第39
    6條第1項定有明文。查被告在系爭2筆土地搭建寺廟使用多
    年，欲另覓適當處所非屬易事，如於判決確定後立即執行，
    有自行搬遷之實際上困難，本院審酌上情，認有酌定履行期
    間之必要，為兼顧原告之利益，爰酌定被告拆除地上物返還
    土地之履行期間為6個月。
七、末按訴訟費用，由敗訴之當事人負擔；法院為終局判決時，
    應依職權為訴訟費用之裁判，民事訴訟法第78條及第87條第
    1項分別定有明文。查本件訴訟費用額為10,240元（即第一
    審裁判費），而原告對被告之請求為有理由，爰依上開規定
    確定被告應負擔之訴訟費用如主文第3項所示。
八、本件判決結果已明，兩造其餘之攻擊或防禦方法，經本院斟
    酌後，認為均與判決之結果不生影響，自無逐一詳予論駁之
    必要，併此敘明。
九、據上論結，原告之訴為有理由，依民事訴訟法第78條、第87
    條第1項，判決如主文。
中    華    民    國    99    年    3     月    31    日
                  民事第一庭    法      官  林福來
以上正本係照原本作成
如對本判決上訴，須於判決送達後20日內向本院提出上訴狀
中    華    民    國    99    年    3     月    31    日
                                書  記  官  吳俊達

司法院資訊處製作；財團法人民間司法改革基金會備份。
